---
title: "Statistische Auswertung mit R"
author: "Jannis Bosch"
format: 
  revealjs:
    theme: moon
    embed-resources: true
execute:
  echo: true
---

## Setup

- Bitte erstellt wieder ein R Projekt und öffnet es

- Erstellt ein R-Skript für den heutigen Workshop

## Daten herunterladen

[Hier klicken um den Datensatz runterzuladen](dateien/experiment_data.rds){target="_blank"}

## Daten einlesen

```{r}
# Lest zunächst den Datensatz ein...
mydata <- readRDS(file.path("dateien", "experiment_data.rds"))

# ... und inspiziert ihn

```

# Exkurs: R-Bibliotheken

## psych

- Die psych-Bibliothek beinhaltet verschiedenste Funktionen für die Datenauswertung, Ausreißeranalyse und zur Test- und Fragebogenkonstruktion (Faktorenanalyse, Cronbach's Alpha, etc.)

- Unter <https://personality-project.org/r/psych/>{target="_blank"} kann man weitere Informationen zur psych-Bibliothek finden

## sjPlot

- Die sjPlot-Bibliothek beinhalten Funktionen, um Tabellen und Graphen für häufige Auswertungsmethoden (z.B. Korrelationen und Regressionsanalysen) zu erstellen

- Mehr Informationen unter <https://strengejacke.github.io/sjPlot/>{target="_blank"}

## tidyverse

- Das tidyverse ist eine Sammlung von Bibliotheken zur Datenanalyse

- Es beinhaltet verschiedene Bibliotheken und Funktionen, die die Datenaufbereitung erleichtern, Tools zur Erstellung von Graphiken (ggplot) und vieles mehr

- Mehr Informationen unter <https://www.tidyverse.org/>{target="_blank"}

## R Cheat Sheets

- Cheat Sheets sind eine graphische Aufbereitung verschiedener Funktionen von Bibliotheken

- [dplyr Cheat Sheet](https://nyu-cdsc.github.io/learningr/assets/data-transformation.pdf){target="_blank"}

- [tidyr Cheat Sheet](https://raw.githubusercontent.com/rstudio/cheatsheets/main/tidyr.pdf){target="_blank"}

## Biblotheken installieren

</br>
```{r}
#| eval: false
# Die Bibliotheken installieren
install.packages("tidyverse")
install.packages("sjPlot")
install.packages("psych")
# Das muss man an jedem Computer nur einmal ausführen
```
</br>
```{r}
# Und die Bibliotheken laden
library(tidyverse)
library(sjPlot)
library(psych)
# Das muss man bei jedem Neustart von R erneut ausführen
```

# Datenaufbereitung mit dplyr

## Skalen bilden

```{r}
# Wir nutzen die pipe und die mutate-Funktion aus der dplyr-Bibliothek, um neue Variablen zu definieren
# Die pipe nutzt die Variable vor der pipe |> als erstes Argument für die Funktion nach der pipe |>

mydata <- mydata |>
  group_by(UserID) |>      
  mutate(
    sc1mean = mean(c(sc1_1, sc1_2_rev, sc1_3, sc1_4_rev), na.rm = T), 
    sc2mean = mean(c(sc2_1, sc2_2_rev, sc2_3, sc2_4_rev), na.rm = T),
    int1mean = mean(c(int1_1, int1_2, int1_3, int1_4), na.rm = T),
    int2mean = mean(c(int2_1, int2_2, int2_3, int2_4), na.rm = T)
  ) |>
  ungroup() 

# Wir sagen R, dass wir die folgenden Berechnungen pro UserID durchführen wollen (group_by)
# Wir berechnen die Skalenmittelwerte (pro Person) (mutate)
# Wir heben die Gruppierung des Datensatzes wieder auf (ungroup)

```

## Datensatz aufräumen

```{r}
# Für die heutigen Berechnungen benötigen wir nur einen Teil des Datensatzes
# Deswegen nutzten wir die select-Funktion, um den Datensatz aufzuräumen

mydata_scales <- mydata |>
  select(UserID, sozpos, sc1mean, sc2mean, int1mean, int2mean) 
# Wir erstellen einen reduzierten Datensatz und nennen ihn mydata_scales
# Er beinhaltet nur die UserID, die experimentellen Gruppen und die berechneten Skalenmittelwerte

```

## Einen Überblick über die Daten bekommen

```{r}
# Die describe-Funktion bietet einen Überblick über die Daten
mydata_scales |>
  describe()

```

## Gruppen vergleichen

```{r}
#...und das auch getrennt für beide Experimentalgruppen
mydata_scales |>
  describeBy(group = "sozpos")

```

# Korrelationen berechnen

## Die cor-Funktion

```{r}
# Korrelationen können wir mit der corr.test-Funktion aus der psych-Bibliothek berechnen
mydata_scales |>
  select(sc1mean, sc2mean, int1mean, int2mean) |>
  corr.test()
```

## Die tab_corr-Funktion

```{r}
# Mit der sjPlot-Bibliothek können wir uns das ganze tabellarisch aufbereiten lassen
mydata_scales |>
  select(sc1mean, sc2mean, int1mean, int2mean) |>
  tab_corr()

# In der Hilfe-Datei können wir uns die tab_corr-Funktion genauer anschauen
#?tab_corr

```

## Die tab_corr-Funktion

```{r}
#| eval: false

# Wir können die Ausgabe auch entsprechend unseren Vorstellungen anpassen und als HTML-Tabelle speichern
mydata_scales |>
  select(sc1mean, sc2mean, int1mean, int2mean) |>
  tab_corr(p.numeric = T, digits = 2, triangle = "lower", title = "Meine Korrelationstabelle", var.labels = c("Selbstkonzept (Pre)", "Selbstkonzept (Post)", "Interesse (Pre)", "Interesse (Post)"), file = "Meine Korrelationstabelle.html")

# Die HTML-Tabelle könnt ihr mit copy-paste auch in ein Word-Dokument einfügen

```

## Korrelationen grafisch darstellen

```{r}
mydata_scales |>
  plot_scatter(sc1mean, sc2mean, fit.line = "lm")

```

# Regressionsanalysen berechnen

## Die (einfache) lineare Regression

```{r}
# Zusammenhänge können natürlich auch per Regressionsanalyse
# betrachtet werden. Hier wurde der Zusammenhang zwischen dem Selbstkonzept
# zum ersten und zweiten Messzeitpunkt mit der lm()-Funktion berechnet
lm(sc2mean ~ sc1mean, data = mydata_scales)
```

## Die (einfache) lineare Regression

```{r}
# Die summary()-Funktion liefert etwas ausführlichere Ergebnisse
summary(lm(sc2mean ~ sc1mean, data = mydata_scales))
# Interpretation:
# Intercept - Wenn alle Prädiktoren einen Wert von 0 haben (in diesem
# Fall also wenn sc1mean 0 ist), erwarten wir einen Wert von 0.319 
# für das Kriterium (sc2mean)
```

## Die (einfache) lineare Regression

```{r}
# Man kann sich auch einzelne Elemente aus der Ausgabe anzeigen lassen
summary(lm(sc2mean ~ sc1mean, data = mydata_scales))[["coefficients"]]

# Das Intercept ist immer der vorhergesagte Wert für das Kriterium (hier sc2mean)
# wenn alle Prädiktoren (hier sc1mean) den Wert 0 haben. Jeder Erhöhung um einen Punkt
# in der Prädiktorvariable erhöht den vorhergesagten Wert für das Kriterium um das zugehörige
# b-Gewicht (Estimate)
# Das Modell sagt also aus:
# Eine Person mit einem Selbstkonzept von 0 im Pre-Test würde das Modell einen Post-Test Wert
# von (Intercept)
round(summary(lm(sc2mean ~ sc1mean, data = mydata_scales))[["coefficients"]][1,"Estimate"], 2)
# vorhersagen. Einer Person mit einem Pre-Test Selbstkonzept von 2 würde das Modell
# einen Post-Test Wert von (Intercept + 2 * Regressionsgewicht sc1mean)
round(summary(lm(sc2mean ~ sc1mean, data = mydata_scales))[["coefficients"]][1,"Estimate"] + 2 * summary(lm(sc2mean ~ sc1mean, data = mydata_scales))[["coefficients"]][2,"Estimate"], 2)
# vorhersagen.
```

## Die (einfache) lineare Regression

```{r}
# Diese Informationen kann man theoretisch auch aus der Grafik ablesen
# Ich habe hier mit dem Plus-Zeichen noch ein paar Optionen in der ggplot-Grafik verändert
mydata_scales |>
  plot_scatter(sc1mean, sc2mean, fit.line = "lm") + 
  coord_cartesian(xlim = c(0, 7), ylim = c(0, 7)) +
  scale_y_continuous(breaks = seq(0, 7, by = 1)) +
  scale_x_continuous(breaks = seq(0, 7, by = 1))

# Intercept / Y-Achsen-Abschnitt: 0.318
# Prädiktor sc1mean / Steigung: 0.880
# Vorhersage bei Personen mit sc1mean = 2: 2.08
```

## Die (einfache) lineare Regression

```{r}
# Aus dem Regressionsmodell lässt sich auch die Korrelation ableiten.
# Zumindest im einfachsten Fall mit einem Kriterium und einem Prädiktor ist die 
# Korrelation r die Wurzel aus dem R²
sqrt(summary(lm(sc2mean ~ sc1mean, data = mydata_scales))[["r.squared"]])

# Zum Vergleich
corr.test(mydata_scales[,c("sc1mean", "sc2mean")])
```

## Die (einfache) lineare Regression

```{r}
# Regressionsergebnisse können wir uns mit der sjPlot-Bibliothek auch "publikationsfertig" ausgeben lassen
mymodel <- lm(sc2mean ~ sc1mean, data = mydata_scales)
tab_model(mymodel)

#?tab_model
```

## Die (einfache) lineare Regression

```{r}
# Mit Hilfe der Optionen können wir das ganze noch anpassen
tab_model(mymodel, show.std = T, file = "mytable.html")
```

## Die (einfache) lineare Regression

```{r}
# Das standardisierte Beta entspricht wieder der Korrelation
# Zum Vergleich
corr.test(mydata_scales[,c("sc1mean", "sc2mean")])

```


# Komplexere Gruppenvergleiche

## Multiple Regression

```{r}
# Fragestellung: Unterscheidet sich der Anstieg des Interesses von Pre-
# zu Post-Messung zwischen den Untersuchungsgruppen?
#
# Wie könnten wir vorgehen, um die Frage zu beantworten?
``` 

## Multiple Regression

```{r}
# Zunächst bestimmen wir die Kontraste
contrasts(mydata_scales[["sozpos"]]) <- c(0,1)
# Weiß noch jemand was das für unser Modell bedeutet?

# Nullmodell zum Vergleich
model0 <- lm(int2mean ~ 1, data = mydata_scales)

# So sagen wir anhand der Gruppe den Wert zum Posttest vorher:
model1 <- lm(int2mean ~ sozpos, data = mydata_scales)

# So sagen wir anhand der Gruppe den anhand des Wertes zum Prä-Test
# korrigierten Wert zum Posttest vorher:
model2 <- lm(int2mean ~ sozpos + int1mean, data = mydata_scales)

# Disclaimer: Man kann so vorgehen, besser wäre aber bei ausreichender Stichprobengröße
# ein Mehrebenen-Modell! Dieses Beispiel ist nur zur Veranschaulichung.
``` 

## Multiple Regression

```{r}
summary(model0)
# Interpretation?
```

## Multiple Regression

```{r}
summary(model0)
# Interpretation: Der Mittelwert des Interesses (Post-Test) beträgt ca. 4.27.
mean(mydata_scales[["int2mean"]], na.rm = T)
```

## Multiple Regression

```{r}
summary(model1)
# Interpretation?
```

## Multiple Regression

```{r}
summary(model1)
# Interpretation: Der Mittelwert des Interesses (Post-Test) in der low social position Gruppe (Referenzgruppe) beträgt ca. 4.21.
# Für die high social position Gruppe wird darauf ca. 0.11 aufaddiert.
```

## Multiple Regression

```{r}
# Das stimmt auch mathematisch mit den Mitelwerten der Gruppen überein:
mydata_scales |>
  group_by(sozpos) |>
  summarize(
    mean_int2 = mean(int2mean)
  )
```


## Multiple Regression

```{r}
summary(model2)
# Interpretation?
```

## Multiple Regression

```{r}
summary(model2)
# Interpretation: Wenn in1_mean 0 ist, ist der Erwartungswert für das Interesse beim Post-Test in der low social position Gruppe (Referenzgruppe) ca. -0.11.
# Für jeden Punkt höher als 0 im Prä-Test Interesse werden darauf ca. 0.99 Punkt aufaddiert.
# Für Personen in der high social position Gruppe werden zusätzlich ca. 0.28 aufaddiert.
```

## Multiple Regression

```{r}
# Erklärt das jeweils komplexere Modell die Daten 
# wirklich besser als die jeweils einfacheren Modelle?
# Oder: Steigt das R-Quadrat signifikant an?
anova(model0, model1, model2)

# In diesem Fall würde es naheliegen sich für model2 zu entscheiden.
```

## Übungsaufgabe

- Führt die eben gezeigten Analysen mit dem Selbstkonzept durch und interpretiert die Ergebnisse

## Lösung

- Auf der nächsten Folie kommt die Lösung :)

## Lösung

```{r}
# Nullmodell:
model0sc <- lm(sc2mean ~ 1, data = mydata_scales)

# Hier werden wieder die Post-Test Werte anhand der Gruppe
# vorhergesagt:
model1sc <- lm(sc2mean ~ sozpos, data = mydata_scales)
# oder: model1sc <- update(model0sc, .~. + sozpos) 

# Hier wird wieder für die Prä-Test Werte korrigiert:
model2sc <- lm(sc2mean ~ sozpos + sc1mean, data = mydata_scales)
# oder: model2sc <- update(model1sc, .~. + sc1mean)

```

## Lösung - Modell 0

```{r}
summary(model0sc)
# Interpretation: Der Mittelwert im Selbstkonzept (Post-Test) beträgt ca. 4
# über beide Gruppen hinweg.
```


## Lösung - Modell 1

```{r}
summary(model1sc)
```

## Lösung - Modell 2

```{r}
summary(model2sc)
```

## Lösung - Modellvergleiche

```{r}
anova(model0sc, model1sc, model2sc)
```

## Darstellung verschiedener Modelle in einer Tabelle
```{r}
#| eval: false

# Die sjPlot-Bibliothek kann auch mehrere Modelle in einer Tabelle darstellen
tab_model(model2, model2sc, show.std = T, file = "mytable2.html")

tab_model(model0, model1, model2, file = "mytable3.html")

```

# Kleiner Ausblick: Mehrebenenregression

## Mehrebenenregression

```{r}
#| eval: false

# Für Mehrebenenanalysen benötigen wir wieder eine neue Bibliothek: nlme
install.packages("nlme")

```

## Mehrebenenregression

```{r}

library(nlme)

# Und wir müssen die Daten als Vorbereitung vom wide- ins long-Format bringen
mydata_ml <- mydata_scales |>
  pivot_longer(cols = c(sc1mean, sc2mean), names_to = "mt", values_to = "sc", names_transform = as.factor)

contrasts(mydata_ml[["mt"]])

```

## Mehrebenenregression

```{r}
#| eval: false

# So sieht das Random-Intercept-Modell aus:
mymodel_ml <- lme(sc ~ sozpos*mt, data = mydata_ml, random = ~1|UserID)

tab_model(mymodel_ml)
# Bei einer Person mit Gruppe 0 und Messzeitpunkt 0 (negativer sozialer Vergleich und Prä-Test) erwarten wir 
# ein Selbstkonzept von 4.12
# Bei Gruppe 0 (negativer sozialer Vergleich) sinkt der Wert von Prä- zu Post-Test um 0.40 Punkte
# Bei Gruppe 1 (positiver sozialer Vergleich) sind kaum Unterschiede zwischen Prä- und Post-Test zu finden (-.40 + 0.42)

```